【裁判字號】    90,台上,2248
【裁判日期】    900413
【裁判案由】    妨害性自主罪等
【裁判全文】
最高法院刑事判決                                九十年度台上字第二二四八號
    上  訴  人  楊宗明
    選任辯護人  羅豐胤律師
右上訴人因妨害性自主等罪案件，不服臺灣高等法院臺中分院中華民國九十年二月七
日第二審判決（八十九年度上重訴字第一六號，起訴案號：臺灣苗栗地方法院檢察署
八十九年度偵字第一○六九號），提起上訴，本院判決如左：
    主  文
原判決關於攜帶兇器對於女子以強暴之方法而為性交，而故意殺
被害人部分撤銷，發回臺灣高等法院臺中分院。
其他上訴駁回。
    理  由
一、撤銷發回（攜帶兇器對於女子以強暴之方法而為性交，而故
    意殺被害人）部分：
本件原判決認定上訴人楊宗明係苗栗縣頭份鎮後庄里七鄰後庄八
十之六十號「一道彩虹ＫＴＶ」之助理，對於同在該ＫＴＶ上班
之曾春華，甚為喜愛。民國八十九年三月五日上午四時下班後，
上訴人藉機邀請曾ＯＯ、陽ＯＯ、林ＯＯ、鄭ＯＯ等人，一起前
往同鎮○○里○○○路六二號「歌神ＫＴＶ」飲酒唱歌，並共點
一瓶ＶＳＯＰ洋酒飲用。至同日上午六時許唱完歌，上訴人雖有
酒意，但未至精神耗弱之程度，乃與曾ＯＯ、陽ＯＯ、鄭ＯＯ等
人一起搭乘計程車，前往曾ＯＯ在同鎮○○里○○街二七一巷六
一號之租屋處，於同日上午六時三十分許到達。上訴人乃陪曾Ｏ
Ｏ下車，陽ＯＯ與鄭ＯＯ則搭乘同輛計程車離去。而上訴人隨曾
ＯＯ進入其屋內一樓後，原擬隨曾ＯＯ進入樓上房間，但為曾Ｏ
Ｏ所拒。曾女並伺機將楊宗明騙出屋外，鎖上一樓大門。上訴人
因愛慕曾ＯＯ，且酒後色慾難耐，欲與曾ＯＯ性交，又發現隔壁
即同鎮○○里○○街二七一巷六三號Ｂ男所有之住宅，與曾ＯＯ
之租處相連，擬從Ｂ男住所三樓進入曾ＯＯ租屋處，乃脫下襪子
及球鞋，從六一號二樓陽台攀爬至六三號住處外緣突出之未上鎖
玻璃窗，無故侵入Ｂ男住宅二樓之臥室。上訴人侵入上址後，未
發現可通往曾ＯＯ居處之適當途徑，但因色慾未解，又因於尋找
通路時，發現該址二樓Ｂ男臥房對面之房間，有Ａ女適在就寢，
乃萌生強暴性交之意圖，又恐Ａ女驚醒報警，乃至一樓廚房之流
理台取得水果刀一把，並基於概括之犯意，連續將該址一樓客廳
、二樓Ｂ男房間內之二處電話線切斷，再自Ｂ男臥室內，取得枕
頭一個，而攜帶上開水果刀及枕頭進入Ａ女臥室，趁Ａ女睡夢中
，以枕頭壓住Ａ女頭臉部，意圖使Ａ女無法反抗，而著手進行以
強暴方法為性交之行為。惟Ａ女頭臉部被枕頭壓住後，驚醒反抗
，上訴人為壓抑其抵抗，乃持續將手掐勒Ａ女頸部達四、五分鐘
，企圖使Ａ女無法反抗加以強暴性交，詎Ａ女仍不就範，並腳踢
上訴人俯臥之身軀，上訴人受創復見Ａ女積極抵抗無法得逞，一
時惱怒，乃萌殺人犯意，以右手取拿上開水果刀朝Ａ女頭、頸部
猛刺七刀，致Ａ女右枕部受有六‧五×二公分，深度約二‧七公
分之二處銳器創、左顳枕部受有四‧三×一‧二公分，深度約○
‧七公分之銳器創、左耳後部受有四‧五×一‧三公分，深度約
五‧五公分之銳器創、左臉頰受有五×二‧一公分，深度約一‧
五公分之銳器創、右顳部、右耳後下方受有四‧五公分×一‧八
公分、深度約一‧五公分之銳器創，右頂枕部受有五‧一×一‧
三公分，深度約一公分之銳器創，此外其左肩胛部復受有四‧五
公分之淺割傷，另右手背亦有一‧三×一公分之瘀血斑三處等傷
害。行兇後，上訴人見東窗事發，且行兇之刀柄斷落，只剩刀刃
，自己左小手指復被割傷約一‧五公分長，乃從六三號一樓大門
逃離，途中並將該水果兇刀丟棄在附近草叢內。而Ａ女受傷後一
息尚存，爬上三樓其姐Ｃ女之房間求救，經Ｃ女報警後將Ａ女送
醫，惟延至同日上午八時零三分許，仍因頭部受有上開多處銳器
創，因出血性休克而不治死亡。嗣警方查知命案現場遺留之運動
鞋係上訴人所有，研判其即犯罪嫌疑人，上訴人始於同年三月七
日上午一時許，由葉Ｏ科陪同至竹南鎮中港慈裕宮前向警方投案
，嗣並帶同警方起獲行兇之刀刃一片等情，因將第一審判決關於
攜帶兇器對於女子以強暴之方法而為性交，而故意殺被害人部分
撤銷，改判依牽連犯，從一重論處上訴人攜帶兇器對於女子以強
暴之方法而為性交，而故意殺被害人罪刑（處無期徒刑，褫奪公
權終身，並應於刑之執行前，令入相當處所施以治療，至治癒為
止，但最長不得逾三年），就第一審判決論處上訴人無故侵入他
人住宅罪刑（處有期徒刑三月）部分，則駁回上訴人在第二審之
上訴（此部分屬不得上訴於第三審之罪，從程序上駁回，詳如後
述），固非無見。
惟查：（一）告訴應以書狀或言詞向檢察官或司法警察官為之，
其以言詞為之者，應制作筆錄，為刑事訴訟法第二百四十二條第
一項所明定，是告訴乃論之罪，被害人未向檢察官或司法警察官
提出告訴，在法院審理中，縱可補為告訴，其告訴仍應向檢察官
或司法警察官為之，然後再由檢察官或司法警察官將告訴狀或言
詞告訴之筆錄補送法院，始得謂已經合法告訴。若被害人不向檢
察官或司法警察官提出告訴，而於法院調查或審判期日，逕向法
院陳明希望訴追之意，即難謂係合法告訴。原判決事實認定上訴
人連續切斷Ｂ男住處電話線二條，涉犯刑法第三百五十四條之毀
損罪部分，依同法第三百五十七條規定須告訴乃論，茲查被害人
Ｂ男於警訊及偵查中，就上訴人此部分毀損犯行，並未向司法警
察官或檢察官提出告訴，嗣其在第一審審判期日，於審判長詢問
：「有無其他證據需要調查﹖」，雖答稱：「毀損電話線部分也
要告兇嫌」（見第一審卷第一○七頁背面），然此項針對第一審
法院審判長詢問內容之回答，可否因當時檢察官到場執行職務，
即與向檢察官提出告訴同視﹖又Ｂ男上開提出告訴之意思表示，
究係對法院審判長所為、抑或係向到場執行職務之檢察官為補行
告訴之意﹖卷內筆錄之記載不明，本院無從為法律上之判斷，凡
此，攸關上訴人所犯毀損部分，是否為法院所得受理審判，自有
詳加查明剖析釐清之必要。（二）審理事實之法院，對於案內與
論罪科刑、罪名成立與否有關之一切證據，除認為不必要者外，
均應詳為調查，然後基於調查所得之心證以為判斷之基礎；且事
實審法院應行調查之證據，亦不以已經聲請調查者為限，苟與待
證事實有重要關係，在客觀上認為應行調查，又非不易調查或不
能調查之證據，而未依法加以調查，率予判決者，即有刑事訴訟
法第三百七十九條第十款所稱應於審判期日調查之證據未予調查
之違法。Ｃ女即Ａ女之姊於警訊時供稱：「當我走出房門外，就
見我妹滿身是血，對我說『他要從爸爸房間逃走了，他想強姦（
搶劫）我，妳趕（筆錄誤載為敢）快報警」（見相驗卷第四頁背
面），Ｂ男於第一審復具狀稱：「被害人（即Ａ女）之行動電話
於案發之後不翼而飛」（見第一審卷第四三頁），而檢察官經上
訴人同意後，函請法務部調查局就相關疑點對上訴人實施測謊檢
測，上訴人稱：其未取走被害人之行動電話，經測試呈情緒波動
反應，應係說謊，有原判決採為證據資料之法務部調查局（）
陸（三）字第８９１２３７０號通知書在卷可按（見偵查卷第一
五三頁），則Ａ女所有之00000000 00號行動電話，是否係上訴
人以強暴致Ａ女不能抗拒後強行取走﹖該門號行動電話於Ａ女遇
害後，有無通聯紀錄﹖若有，究係何人、因何原因持用該門號行
動電話通話，關乎上訴人應論處之罪名至鉅，自應詳加查證根究
明白。以上各點，上訴意旨雖未指摘，惟此屬本院得依職權調查
之事項，應認原判決關於攜帶兇器對於女子以強暴之方法而為性
交，而故意殺被害人部分有撤銷發回更審之原因。
二、上訴駁回（無故侵入住宅）部分：
按最重本刑為三年以下有期徒刑、拘役或專科罰金之罪，經第二
審判決者，不得上訴於第三審法院，刑事訴訟法第三百七十六條
第一款定有明文。原判決維持第一審法院論處上訴人無故侵入他
人住宅罪刑，駁回上訴人在第二審之上訴部分，第一審判決係依
刑法第三百零六條規定論處上訴人罪刑，茲查該法條法定本刑為
一年以下有期徒刑、拘役或三百元以下罰金，屬刑事訴訟法第三
百七十六條第一款之案件，此部分既經第二審判決，自不得上訴
於第三審法院，上訴人竟仍提起上訴，顯為法所不許。此部分上
訴於法不合，應予駁回。
據上論結，應依刑事訴訟法第三百九十七條、第四百零一條、第
三百九十五條前段，判決如主文。
中      華      民      國     九十     年      四      月     十三     日
                              最高法院刑事第一庭
                                  審判長法官施文仁
                                        法官張淳淙
                                        法官林永茂
                                        法官蕭仰歸
                                        法官陳世淙
      右正本證明與原本無異
                                              書記官
中      華      民      國     九十     年      四      月     十八     日

Ｅ

司法院資訊處製作；財團法人民間司法改革基金會備份。
